【裁判字號】    97,易,3595
【裁判日期】    971210
【裁判案由】    妨害自由
【裁判全文】
臺灣臺中地方法院刑事判決              97年度易字第3595號
公  訴  人  臺灣臺中地方法院檢察署檢察官
被      告  甲○○
上列被告因妨害自由案件，經檢察官提起公訴（97年度偵字第
18417號），本院判決如下：
    主    文
甲○○無罪。
    理    由
一、公訴意旨略以：被告甲○○於民國94年6月20日前之不詳時
    間，基於以高利借款與急需現款之人，從中收取與原本顯不
    相當之重利犯意，以每10萬元月息1萬5000元之方式計息，
    且預扣第一期之利息，借款與被害人乙○○（原名黃炫賓）
    新臺幣（下同）100萬元，事實上僅交付85萬元與乙○○（
    被告涉重利部分業經判決確定）。乙○○於94年5、6月間，
    因賭博及借貸共積欠甲○○、黃榮祥及黃俊賢等人約500萬
    元，惟甲○○不思以合法方式催討其債務，竟於94年6月底
    前之某日、約乙○○至臺中縣大甲鎮○○路之溢源（起訴書
    誤載為一元）當舖，嗣乙○○到場時，甲○○為向乙○○催
    討上揭債務，竟於其於所帶之手包內取出一類似手槍（未扣
    案），並以該類似手槍敲打乙○○之後腦及手肘，向乙○○
    恐嚇稱將給乙○○2條路選，一是在甲○○面前喝農藥，二
    是乙○○跑路，並讓大甲地區○○○道乙○○跑路是因為甲
    ○○之討債。乙○○因畏懼且迫於無奈，遂至臺北躲藏，並
    另透過陳明勳購槍防身（乙○○此部分犯罪業經判決確定）
    ，認被告涉有刑法第305條之恐嚇危害安全罪嫌等語。
二、按犯罪事實應依證據認定之，無證據不得認定其犯罪事實；
    又不能證明被告犯罪者，應諭知無罪之判決，刑事訴訟法第
    154條第2項、第301條第1項分別定有明文；而認定不利於被
    告之事實，須依積極證據，苟積極證據不足為不利於被告事
    實之認定時，即應為有利於被告之認定，更不必有何有利之
    證據；又事實之認定，應憑證據，如未能發現相當證據，或
    證據不足以證明，自不能以推測或擬制之方法，以為裁判之
    基礎，最高法院分別著有30年上字第816號、40年臺上字第
    86號判例可資參照。
三、公訴人認被告涉有恐嚇危害安全罪行，無非以被害人乙○○
    之指述、卷附之支票影本1張、本票影本6張、本院96年度簡
    字第1342號確定判決及本院95年度重訴字第1005號確定判決
    等，作為被告恐嚇被害人乙○○之主要論據。訊據被告固坦
    承案發當天，於溢源當舖內，有打被害人1下；另外也有向
    被害人說上開二條路讓他選，惟堅詞否認有何恐嚇犯行，並
    辯稱：伊沒有拿槍打被害人，伊是拿包包打他；而且說二條
    路讓他選，不是在溢源當舖說的，是在離開溢源當舖後過2
    天，被害人在電話裏跟他說籌不出錢，說想自殺，伊才說帶
    種的話就死給伊看，要不就跑路，讓大甲地區○○道被害人
    係因欠伊錢才跑路，伊並沒有恐嚇被害人等語。經查：
(一)、被告前於94年5月間，陸續借款120萬予被害人乙○○（實際
    交付109萬2000元，涉犯重利部分，業經本院以96年度簡字
    第1342號判決有罪確定），及被害人乙○○因賭博及借貸共
    積欠甲○○、黃榮祥及黃俊賢等人約500萬元之事實，除有
    被告於偵查中供承在卷，並有證人即被害人乙○○之證述明
    確，亦有卷附之支票影本1張、本票影本6張、本院96年度簡
    字第1342號判決在卷可稽，堪認為真。又證人乙○○嗣因跑
    路，並向訴外人陳銘勳購槍防身而非法持有槍枝一節，復有
    本院95年度重訴字第1005號判決確定在案可證，應屬實在。
(二)、證人乙○○雖於偵查中證稱：「在我下午1時許到該當舖‧
    ‧‧，甲○○‧‧‧說兩條路給我選，一條是在他面前喝農
    藥自殺，另一條是除非讓大甲鎮的之人都我伊跑路是因為他
    們討債的關係」等語。惟被告堅稱，在溢源當舖沒有說二條
    路的事，是過2天在電話中說的，且內容係因證人乙○○先
    表示借不到錢要自殺，其才答稱有種死給我看，不然就跑路
    等語。嗣經本院當庭命證人乙○○與被告對質後，證人乙○
    ○則稱：「被告說第二天電話聯絡的事情我不敢確定，但被
    告確實有提到二條路，但到底是在益（溢）源當舖還是在電
    話中講的我不確定，我離開益（溢）源當舖之後我就沒有跟
    被告聯絡，我想不起來，我確定他有講，我思考後無法確定
    是在電話中講的還是在當舖中講的，我記得是在當舖到跑路
    2、3天內的事情，但我不敢保證是什麼時間，在當舖時反正
    就是有最後通牒，說什麼不記得」等語（見本院卷第27頁反
    面），對於被告究何時提到二條路選擇乙節，已未能確定。
    而觀之被告於偵、審中，均稱證人乙○○要求給他3天時間
    籌錢等語（見96年易字第5784號重利案卷第15頁、本院卷第
    15頁、第27頁），而證人乙○○於本院亦證稱：「我有跟被
    告講給時間要回娘家借錢，但不記得是講幾天內」等語（見
    本院卷第25頁反面）。衡情，證人乙○○因積欠鉅款無法償
    還，又在被告當場追討之下，如欲脫身，向被告央求再給3
    天時間，尚屬尋常，則被告所稱證人乙○○確有在溢源當舖
    證人要求3天寬限時間乙節，應屬實在。則既有上開之寬限
    期間，依常情，被告及證人乙○○應會再就如何清償乙節再
    為討論。是被告所辯，證人在2天後打電話給伊說仍無力償
    還，並表示想自殺等語，伊才提到有關兩條路選擇等情，堪
    屬可信。
(三)、按刑法第305條恐嚇危害安全罪之成立，係以對生命、身體
    、自由、名譽、財產有惡害之通知，使被害人心生畏怖並致
    生危害於安全者，始足當之。被告固坦承在電話中有說到二
    條路讓證人乙○○選等語，然而，是因為證人乙○○在電話
    中說他真的借不到錢，又說不想活，要自殺等語，伊才說帶
    種的話就死給我看錢就不用還等語。經查，證人乙○○於本
    院審理時證稱：「我有提到我不想活了等等的話，被告就跟
    我講有二條路可以選，所以我就跑路了」（見本院卷第26頁
    ），核與被告上開所述相符。而當證人乙○○告訴被告伊不
    想活，想自殺等語，惟證人乙○○自殺與否，既非被告所能
    支配，則被告回以帶種的話就死給我看，甚或說不然在伊面
    前喝農藥等語，尚難認被告有以加惡害之事通知證人乙○○
    。再查，被告進而向證人乙○○說：要不就要跑路，並讓大
    甲地區○○○道其跑路是因為被告討債之故等語。而此情並
    經證人乙○○於本院證稱：「（檢察官問：請你確認你在地
    檢署作證說跑路的原因是因為要讓大甲鎮○○○道被告對你
    討債？）是的，被告很抓狂，被告的意思是要讓我知道不然
    我就死一死，不然就跑路讓大甲鎮○○○道他們並非無法追
    討，他們還要在大甲鎮立足」等語（見本院卷第26頁），則
    被告顯係恐讓大甲鎮民眾認為其沒有辦法追討，而有損其在
    大甲鎮名聲或面子，才出此等言語。而此等言語本身，並非
    要加害於證人乙○○之生命、身體或名譽等，而係被告顧及
    自己在大甲鎮之名聲所為，亦無足認有何要加害於證人乙○
    ○之生命、身體等事通知證人乙○○。則核被告所稱上開二
    條路讓證人乙○○選等語，均與刑法第305條恐嚇罪之構成
    要件「將來惡害之通知」顯然有間。況且，證人乙○○於本
    院證稱：（審判長問：被告提供二條路選擇有無說不從會如
    何？）沒有」等語（見本院卷第27頁），是以證人乙○○如
    未喝農藥自殺或未跑路，被告並未進而告之要對證人乙○○
    有何不利之語，自難憑以被告曾接續證人乙○○之話語而向
    證人說上開二條路讓證人乙○○選擇，即認被告有以對生命
    、身體、自由、名譽、財產有惡害之通知證人乙○○。
(四)、另被告自承確有在溢源當舖內打證人乙○○，但否認有用槍
    或類似槍之物品打證人乙○○。據證人乙○○於本院證稱：
    「是用什麼東西打我沒有看清楚，但是我記得被告有從背包
    內拿出一個黑色物體打我的手肘、頸部，感覺是金屬材質是
    硬的，因為是一瞬間的事情我不確定是什麼東西，只看到是
    黑色堅硬的物體」，雖證人乙○○亦稱：「（檢察官問：被
    告拿黑色東西敲你的東西可能是槍？）我當時的感受是這樣
    」等語（見本院卷第25頁、第26頁反面），然既以證人乙○
    ○尚無法明確指稱被告所持為何物，則依「罪證有疑，利於
    被告」之原則，自難逕認被告確有持槍或類似槍枝之物敲打
    證人乙○○。被告復坦承，伊打證人乙○○，是因為其說要
    還錢，伊才到溢源當舖，到了溢源當舖又說沒錢，伊一時氣
    憤，即以包包敲打證人乙○○，並說「你把我『裝笑維』」
    （台語）等語（本院卷第14頁反面、第15頁反面）。然而被
    告毆打證人乙○○致傷之傷害行為本身，其實害已現實發生
    （傷害部分未據證人乙○○告訴），而被告並非在溢源當舖
    內告訴證人乙○○要伊選二條路等語，已如前述，復無其他
    證據足資證明，被告除毆打證人乙○○，並說「你把我裝笑
    維」以外，有何恐嚇之言語，自難以被告毆打證人乙○○之
    行為，認係「將來惡害之通知」而構成恐嚇危害安全罪。
(五)、至證人乙○○因心生畏懼，因而跑路並購槍防身等情，固據
    證人乙○○指陳歷歷，且非法持有槍枝一節，亦為判決確定
    在案，固屬無虛。然觀之證人乙○○多方負債，已倍承壓力
    ，於溢源當舖內又央求被告給予3天時間籌錢，其內心明知
    籌錢無著，無力償還，揚言自殺後，經被告要其選擇二條路
    等語，其或心想如果沒有自殺，又不跑路，又還不出錢，而
    倍感窘迫。然既以被告上開所謂二條路讓證人乙○○選擇等
    語，於客觀上無足認係所謂將來惡害之通知，則與恐嚇危害
    安全之要件不符，自難以證人乙○○事後果真跑路，並購槍
    防身一節，倒果為因，而以恐嚇危害安全罪相繩。
(六)、綜上所陳，公訴人所舉之證據尚不足以證明被告犯罪，此外
    本院復查無其他證據證明被告確有公訴人所指之恐嚇危害安
    全之犯行，揆諸首揭說明，既無積極證據足認被告有違反刑
    法第305條之恐嚇罪行，不能證明被告犯罪，依法應諭知無
    罪之判決。
四、據上論斷，應依刑事訴訟法第301條第1項，判決如主文。
本案經檢察官丙○○到庭執行職務
中    華    民    國    97    年    12    月    10   日
            刑事第十四庭  審判長法  官  陳  葳
                                法  官  洪堯讚
                                法  官  李慧瑜
以上正本證明與原本無異。
如不服本判決應於收受判決後10日內向本院提出上訴書狀，並應
敘述具體理由；其未敘述上訴理由者，應於上訴期間屆滿後20日
內向本院補提理由書（均須按他造當事人之人數附繕本）「切勿
逕送上級法院」。
                                書記官  陳青瑜
中    華    民    國    97    年    12    月    10   日


司法院資訊處製作；財團法人民間司法改革基金會備份。
